ACORDAO-COMPLETO-2382322

ACÓRDÃO 6855/2020 ATA 20/2020 - PRIMEIRA CÂMARA

VISTOS, relatados e discutidos estes autos que cuidam de pedido de reexame interposto por Carolina Wist contra o Acórdão 4141/2019-TCU-Primeira Câmara, que, dentre outras medidas, considerou ilegal seu ato de aposentadoria,
	ACORDAM os Ministros do Tribunal de Contas da União, reunidos em sessão da Primeira Câmara, com fundamento no artigo 48 da Lei 8.443/1992, c/c os artigos 285 e 286 do Regimento Interno do TCU, diante das razões expostas pelo Relator, em:
	9.1. conhecer e dar provimento parcial ao pedido de reexame;
9.2. reformar o Acórdão 4141/2019-TCU-Primeira Câmara para tornar insubsistentes a determinação contida no subitem 9.4.1 e o esclarecimento contido no item 9.5, apenas em relação à recorrente, mantendo-se a ilegalidade e a negativa de registro de seu ato de aposentadoria;
	9.3. dar ciência deste acórdão ao Tribunal Regional do Trabalho da 4ª Região e à recorrente, em nome dos representantes legais devidamente constituídos nos autos.

Pedido de reexame interposto contra decisão que considerou ilegais atos de aposentadoria.

Primeira Câmara

Tribunal Regional do Trabalho da 4ª Região.

3. Recorrente: Carolina Wist (XXX.005.880-XX).

13.1. Ministros presentes: Walton Alencar Rodrigues (Presidente), Benjamin Zymler, Bruno Dantas (Relator) e Vital do Rêgo.
13.2. Ministros-Substitutos presentes: Augusto Sherman Cavalcanti e Weder de Oliveira.

BRUNO DANTAS

Ministro Benjamin Zymler.

Cuidam os autos de pedido de reexame interposto por Carolina Wist contra o Acórdão 4141/2019-TCU-Primeira Câmara.
2.	A deliberação recorrida apresentou o seguinte teor:
"VISTOS, relatados e discutidos estes autos de aposentadorias concedidas pelo Tribunal Regional do Trabalho da 4ª Região,
ACORDAM os Ministros do Tribunal de Contas da União, reunidos em sessão da Primeira Câmara, diante das razões expostas pelo Relator, com fundamento no art. 71, inciso III, da Constituição Federal e nos arts. 1º, inciso V, 39, inciso II, e 45 da Lei 8.443/1992, em:
9.1. considerar legais os atos de aposentadoria de interesse da sra. Cecilia Couto Terra (inicial e alteração) , ordenando seu registro;
9.2. considerar ilegais os atos de aposentadoria de interesse das sras. Carolina Wist e Dinar Maria Rodrigues Bueno, recusando seu registro;
9.3. dispensar o ressarcimento das quantias indevidamente recebidas, em boa-fé, pelas inativas referidas no item anterior, consoante o Enunciado 106 da Súmula de Jurisprudência deste Tribunal;
9.4. determinar ao Tribunal Regional do Trabalho da 4ª Região que:
9.4.1. faça cessar, no prazo de 15 (quinze) dias, contado a partir da ciência desta deliberação, os pagamentos decorrentes dos atos impugnados, sob pena de responsabilidade solidária da autoridade administrativa omissa, consoante disposto nos arts. 71, inciso IX, da Constituição Federal e 262 do Regimento Interno desta Corte;
9.4.2. dê ciência do inteiro teor desta deliberação às sras. Carolina Wist e Dinar Maria Rodrigues Bueno, alertando-as de que o efeito suspensivo proveniente da interposição de eventuais recursos, caso não providos, não as exime da devolução dos valores indevidamente percebidos após a notificação;
9.4.3. envie a esta Corte de Contas, no prazo de 30 (trinta) dias, por cópia, comprovante de que as interessadas tiveram ciência desta deliberação;
9.5. esclarecer à unidade de origem, com supedâneo no art. 262, § 2º, do Regimento Interno do TCU, que as concessões consideradas ilegais poderão prosperar mediante a emissão e o encaminhamento a este Tribunal de novos atos concessórios, escoimados da irregularidade apontada nestes autos;
9.6. determinar à Sefip que monitore o cumprimento das medidas indicadas acima."
3.	Admitido o processamento do recurso, porquanto preenchidos os requisitos previstos no art. 48 da Lei 8.443/1992, conferi efeito suspensivo aos itens 9.2 e 9.4.1 do acórdão recorrido em relação à recorrente (peça 55) .
4.	Instruído o feito, faço reproduzir o exame técnico e o encaminhamento oferecidos pela Secretaria de Recursos deste Tribunal (peça 58) , que contou com a anuência do Ministério Público junto ao TCU (peça 60) :
"HISTÓRICO
2.	O Tribunal considerou ilegal o ato de concessão de aposentadoria da Sra. Carolina Wist em razão de os proventos conterem parcela de quintos incorporados no período compreendido entre a edição da Lei 9.624/1998 e a MP 2.225-48/2001. 
2.1.	Foram concedidos pelo TRT-4ª Região/RS 5/5 (10/10) de FC-2 relativos ao período de 17/10/1994 a 6/7/2003, sendo 3/10 da função por força judicial (págs. 15 e 18-19 da peça 6) .
2.2.	Irresignada, a recorrente interpôs o presente pedido de reexame, que se fundamenta nas alegações que, adiante, passar-se-á a relatar.
EXAME DE ADMISSIBILIDADE
3.	Reitera-se o exame preliminar de admissibilidade (peça 52) , ratificado à peça 55 pelo Excelentíssimo Senhor Ministro Bruno Dantas, que entendeu pelo conhecimento do recurso, uma vez que preenchidos os requisitos do art. 48 da Lei 8.443/1992, c/c os arts. 285 e 286, parágrafo único, do RI/TCU, suspendendo-se os efeitos dos itens 9.2, 9.4 e 9.4.1 do Acórdão 4141/2019-TCU-Primeira Câmara.
EXAME DE MÉRITO
4.	Constitui objeto do presente recurso analisar se houve violação da coisa julgada no fato de o TCU ter considerado irregular o pagamento de parcelas de quintos/décimos que foram assegurados judicialmente nos autos do processo 2004.34.00.048565-0/DF (3/10 de FC-2) .
5.	Da suposta violação à coisa julgada
5.1.	Defende a continuidade do pagamento das parcelas de quintos incorporadas no período de 1998 a 2001 com base nas seguintes alegações:
5.2.	a deliberação recorrida deixou de considerar o fato de ser beneficiária de processo judicial transitado em julgado (proc. 2004.34.00.048565-0/DF) o qual lhe assegurou a incorporação da parcela ora declarada ilegal por essa Corte de Contas, não tendo a coisa julgada do processo em questão sido desconstituída por intermédio do meio próprio, ou seja, por meio de ação rescisória;
5.3.	o processo judicial uma vez transitado em julgado, conforme magistério de José Eduardo Carreira Alvim, 'torna-se estável e definitivo, projetando-se além do processo em que foi praticado, não podendo ser desconhecido fora dele, como ocorreu no caso em análise, em nítida violação ao instituto da coisa julgada';
5.4.	o fato de o Supremo Tribunal Federal ter, em um momento posterior, entendido de forma contrária a tese já transitada em julgado, não implica na imediata rescisão do provimento judicial anterior albergado pela res iudicata, nesse sentido já decidiu a Suprema Corte nos autos do RE 730.462/SP;
5.5.	Segundo o Ministro Marco Aurélio, no voto proferido por ocasião do julgamento do RE 730.462/SP, a 'única relativização quanto a ela [coisa julgada] diz respeito à própria Carta da República, no que prevê a ação de impugnação autônoma, a rescisória', sendo que 'não há outra possibilidade de flexibilizar-se o instituto';
5.6.	já se passaram mais de dois anos do trânsito em julgado do acórdão que lhe autorizou a incorporar parcelas de quintos no período de 1998 a 2001, 'não tendo sido ajuizada nenhuma ação rescisória visando desconstituir o julgado em questão, motivo pelo qual ele se mostra imutável, não sendo passível de retirada dos seus proventos a parcela de quintos incorporada no período citado';
5.7.	vários órgãos reconheceram administrativamente, conforme RE 638.115, 'o direito postulado pelos servidores públicos, remontando as primeiras decisões aos anos de 2002/2005: Superior Tribunal Militar (Questão Administrativa n° 2005.01.000306-9/DF, Sessão de 11.05.2005) ; Tribunal Superior do Trabalho (PA TST n° 23.456/2002) ; Conselho da Justiça Federal (Processo Administrativo n° 2004164940 - decisão de 14.12.2004) ; Superior Tribunal de Justiça (Processo STJ n° 2.389/2002, decisão de 14.12.2004) ; Câmara dos Deputados (Processo nº 001.980/2005 - decisão de dezembro/2005) ; Ministério Público da União (Processo n° 1.00.00,0.Processo 010770/200447 - decisão de 21.12.2004) ';
5.8.	'o Excelso Supremo Tribunal Federal implementou a referida vantagem para os seus servidores no PA n° 320.721, conforme decisão do Ministro Cezar Peluso, efetuando o pagamento de todo o passivo, acrescido de juros e de correção monetária';
5.9.	'o col. Tribunal Superior Eleitoral no PA n° 417230.2010.6.00.0000/DF, em voto de lavra da então Presidente Ministra Cármen Lúcia, reconheceu o direito, sendo que no PA TSE n° 19.062/2013, o Ministro Marco Aurélio determinou o pagamento administrativo dos quintos/décimos/VPNI aos servidores daquele órgão, repercutindo em todos os Tribunais Eleitorais do país';
5.10. o STF teve a oportunidade de assegurar a aplicação do princípio da segurança jurídica em situações nas quais houve a manifestação de vontade da Administração ao mesmo direito postulado em juízo, conforme se depreende da Súmula Vinculante nº 1;
5.11. na Pet. n° 2900 QO, r. Ministro Gilmar Mendes, o STF, com base na doutrina e no Direito comparado, faz clara opção pela validade dos atos cuja causa seja lícita e os efeitos gerem direitos subjetivos;
5.12. a CF 'assegura, em um mesmo dispositivo, 'a intangibilidade do ato jurídico perfeito, da coisa julgada e do direito adquirido', sendo que o fundamento dessa garantia é um só e trata-se da 'segurança sem a qual não se extingue um estado de permanente ansiedade, em que todos seriam obrigados a sindicar sistematicamente a validade dos atos de que são destinatários';
5.13. o direito incorporado pelos servidores está subsidiado em firme orientação dada pela mais alta Corte de Justiça - RESp n° 1.261.020/CE) e produziu efeitos na vida de milhares de pessoas, sendo que, conforme o Ministro Luís Roberto Barroso, 'a proteção da confiança ou das expectativas legítimas, assim como a boa-fé, são princípios que se dirigem, primariamente, à Administração Pública e ao Poder Judiciário';
5.14. é firme a orientação do Excelso Pretório, ressalvados os procedimentos de concessão de aposentadoria e pensão junto ao TCU, que em virtude da natureza complexa não se submetem a prazo decadencia1, impõe-se à Administração, nos demais casos, observar a decadência, sendo que 'mesmo nos casos de atos complexos, o STF evoluiu para prestigiar o princípio da segurança jurídica, conforme voto do Ministro Gilmar Mendes no MS 24.781/DF';
5.15. os atos administrativos referenciados, que deram ensejo a efeitos favoráveis aos servidores, também tiveram como fundamento a orientação da mais alta Corte de Justiça (REsp nº  1.261.020/CE) ;
5.16. no julgamento do RE 638.115/CE, de fato, o STF fixou 'a tese de que ofende o princípio da legalidade a decisão que concede a incorporação de quintos pelo exercício de função comissionada no período entre 8.4.1998 até 4.9.2001, ante a carência de fundamento legal', mas foram opostos dois embargos de declaração em face desta deliberação, restando por ser apreciado o segundo, os quais 'foram interpostos para sanar a contradição consistente na menção que o ato recorrido fez a uma passagem do RE 730.462, r. Ministro Teori Zavascki: a de que a declaração de inconstitucionalidade em controle concentrado pelo STF incide sobre as relações de trato continuado ainda que reguladas por sentença que tenha transitado em julgado antes da pronúncia de inconstitucionalidade da norma';
5.17. nos segundos embargos opostos contra os termos do julgamento do RE 638.115/CE foi argumentado que 'os quintos incorporados por decisão transitada em julgado não se inserem no âmbito de relações de trato continuado a que se referem os REs 730.462 e 596.663', sendo que, neste último RE, 'somente foi reconhecida como lícita a extinção do pagamento de um aumento salarial porque o mesmo percentual foi garantido por outro título: o acordo coletivo de trabalho';
5.18. o STF, nem mesmo em ação rescisória, 'admite a desconstituição de coisa julgada em contraste com a sua jurisprudência posterior em sentido diverso', conforme o RE com repercussão geral nº 580.809, que foi reafirmado recentemente nas Ações Rescisórias 2421, 2432, 2437, 2438, 2445 e 2472 (acórdãos pendentes de julgamento) , sendo que o Procurador-Geral da República, nos seus embargos de declaração interpostos contra o mesmo acórdão proferido no RE 638.115, também demonstrou que no entendimento expresso dos ministros do STF a desconstituição da coisa julgada é indispensável a propositura da ação rescisória e, caso já tenha exaurido o prazo não há como desconstituir;
5.19. nem mesmo as decisões administrativas imunizadas pela decadência poderiam ser atingidas por decisões vinculantes, considerando a jurisprudência do STF firmada no MS 22.357 de relatoria do Ministro Gilmar Mendes;
5.20. na ADI 2.418, foi reconhecida a constitucionalidade do § 5º do art. 535 do Código de Processo Civil de 2015, ficando ressalvado expressamente que o reconhecimento da inconstitucionalidade pelo STF somente torna o título judicial inexequível caso o pronunciamento vinculante tenha ocorrido em data anterior ao trânsito em julgado da sentença exequenda;
5.21. a desconstituição de coisa julgada fundada em lei posteriormente considerada inconstitucional pelo STF ou em interpretação incompatível com a Constituição apenas deve ocorrer quando o julgamento da Corte Suprema tenha se dado antes do trânsito em julgado da sentença que aparelhar eventual processo executivo, conforme julgamento recente do RE 611.503 em repercussão geral (r. p/acórdão Ministro Edson Fachin) ;
5.22. é nítido o equívoco cometido pela deliberação recorrida, pois o STF, nos autos do RE nº 638.115/CE, 'apesar de ter entendido ser inconstitucional a incorporação de quintos no período de 1998 a 2001, resguardou àquelas situações jurídicas amparadas pelo instituto da coisa julgada e não desconstituídas por ação rescisória', como é seu caso;
5.23. encontra-se pendente de julgamento os últimos embargos de declaração opostos pelo Ministério Público e pelas partes do processo nos autos do RE 638.115, sendo que neles são questionados dois pontos específicos, quais sejam: 'a impossibilidade de revisão das decisões administrativas que reconheceram o direito de incorporar quintos no período de 1998 a 2001, bem como a incorporação de quintos em decorrência de atos judiciais transitados em julgado';
5.24. o caso não se encontra definitivamente solucionado, sendo que 'se justifica a postergação da decisão de retirada das parcelas de quintos da remuneração dos servidores bem como a devolução do que foi pago após a decisão do STF no RE 638.115';
5.25. Pede, por fim, que seja revisto o julgamento que considerou ilegal seu ato de aposentadoria, suspendendo as ordens de exclusão da 'parcela de quintos incorporadas no período de 1998 a 2001 por força de decisão administrativa proferida há mais de cinco anos ou por força de decisão judicial transitada em julgado, até o julgamento definitivo do RE nº 638.115/CE (art. 61 da Lei nº 9.784/1999) - item 9.4.1 da ementa do Acórdão n° 4141/2019'.
Análise:
6. De início, convém registrar que as alegações ora apresentadas pela recorrente são basicamente as mesmas que foram encaminhadas ao Tribunal em resposta à oitiva realizada pela unidade técnica de origem (peça 30) , por meio do Ofício 3608/2018-TCU/Sefip, de 9/8/2018 (peça 23) , cujas ponderações já foram rechaçadas nas razões que levaram a prolação do Acórdão recorrido. A propósito, transcreve-se a seguir excerto do voto condutor da deliberação atacada:
'9. Com relação às duas outras servidoras [Sras. Carolina Wist e Dinar Maria Rodrigues Bueno], saliento de plano que, diferentemente do que sugerem as interessadas, o STF, no julgamento do RE 638.115, não resguardou a eficácia pro futuro das decisões judiciais obtidas anteriormente pelos servidores, ainda que transitadas em julgado. O que se resguardou, em homenagem ao princípio da segurança jurídica, foram apenas os efeitos pecuniários até então produzidos.
10. De fato, naquele processo, após fixar, em regime de repercussão geral, a tese jurídica de que 'ofende o princípio da legalidade a decisão que concede a incorporação de quintos pelo exercício de função comissionada no período entre 8/4/1998 até 4/9/2001, ante a carência de fundamento legal', a Suprema Corte, apreciando embargos de declaração opostos pelo então Procurador-Geral da República, proferiu esclarecedora deliberação assim ementada (DJe 176, publ. 10/8/2017) :
'Embargos de declaração no recurso extraordinário. 2. Repercussão Geral. 3. Direito Administrativo. 4. Servidor público. 5. Incorporação de quintos decorrente do exercício de funções comissionadas no período compreendido entre a edição da Lei 9.624/1998 e a MP 2.225-48/2001. Impossibilidade. 6. Cessada a ultratividade das incorporações em qualquer hipótese, seja decorrente de decisões administrativas ou de decisões judiciais transitadas em julgado. RE-RG 730.462, Rel. Min. Teori Zavascki. 7. Ausência de omissão, contradição ou obscuridade. 8. Embargos rejeitados' (grifei) .
11. A fundamentação desse decisum, do Ministro Gilmar Mendes, foi a seguinte:
'Por eficácia normativa entende-se a consequência de manter-se ou excluir-se o preceito normativo questionado do ordenamento jurídico. Por sua vez, a eficácia executiva da decisão do STF refere-se ao efeito vinculante, consistente em atribuir uma qualificada força impositiva e obrigatória em relação a supervenientes atos administrativos ou judiciais. No tocante às sentenças já transitadas em julgado à época da decisão do STF sobre a constitucionalidade ou inconstitucionalidade da norma na qual se embasou, ficou consignada a necessidade de interposição de ação rescisória. Daí depreende-se que a declaração de inconstitucionalidade ou constitucionalidade de determinado preceito normativo pelo STF não enseja a automática reforma ou rescisão das decisões anteriores já transitadas em julgado, sendo necessária, para tanto, a interposição da ação rescisória. Entretanto, ressalvou-se de tal necessidade a questão relacionada à execução de efeitos futuros da sentença proferida em caso concreto sobre relações jurídicas de trato continuado.
 (...) 
Nesses termos, tendo em vista que o pagamento dos quintos incorporados no período entre 8.4.1998 até 4.9.2001 foi declarado inconstitucional e refere-se a relação jurídica de trato continuado, há que se reconhecer a necessidade de cessação imediata do pagamento da mencionada verba, sem que isso caracterize afronta à coisa julgada e sem que seja necessário o ajuizamento de ação rescisória' (grifei) .
12. A propósito, os precedentes citados pelas inativas, admitindo a continuidade do percebimento das parcelas quando protegidas por decisão judicial, não têm a robustez necessária para infirmar a tese esposada à unanimidade pelo Plenário do STF: o Acórdão 7186/2017-TCU-Segunda Câmara foi proferido antes do julgamento dos embargos opostos no RE 638.115; as duas decisões em mandados de segurança, por sua vez, são apenas liminares, sendo que, no caso específico do ministro Edson Fachin, Sua Excelência mudou seu posicionamento em processos semelhantes que lhe foram posteriormente distribuídos (cf. MS 35.167) .
13. No MS 35.078, por sinal, instada pelo relator, ministro Celso de Mello, a se manifestar a respeito, a Procuradoria-Geral da República exarou percuciente parecer, subscrito pelo Subprocurador-Geral Paulo Gustavo Gonet Branco, que, por sua pertinência, peço licença para transcrever parcialmente:
'É relevante notar, de toda sorte, que, ao julgar o RE 638.115, o Supremo Tribunal decidiu que a incorporação de quintos, relativamente ao período debatido nestes autos, contraria a Constituição Federal de 1988. Este é o resumo oficial do acórdão: 
'Recurso extraordinário. 2. Administrativo. 3. Servidor público. 4. Incorporação de quintos decorrente do exercício de funções comissionadas no período compreendido entre a edição da Lei 9.624/1998 e a MP 2.225-48/2001. 5. Impossibilidade. 6. Recurso extraordinário provido' (RE 638.115/CE, rel. o Ministro Gilmar Mendes, DJe 3.8.2015) .
Prestigiando a segurança jurídica, a Corte modulou os efeitos da decisão, para 'desobrigar a devolução dos valores recebidos de boa-fé pelos servidores até esta data, nos termos do voto do relator, cessada a ultra-atividade das incorporações concedidas indevidamente'. 
Em embargos de declaração, o Supremo Tribunal esclareceu que a controvérsia sobre o pagamento de quintos envolve relação jurídica de trato continuado, o que possibilitaria, nos termos da tese fixada no RE n. 730.462-RG (rel. o Ministro Teori Zavascki, DJe 9.9.2015 - Tema 733) , a imediata cessação dos efeitos das decisões judiciais transitadas em julgado. Lê-se no voto do eminente relator, o Ministro Gilmar Mendes (RE 638.115-ED/CE, DJe 10.8.2017) :
'Nesses termos, tendo em vista que o pagamento dos quintos incorporados no período entre 8.4.1998 até 4.9.2001 foi declarado inconstitucional e refere-se a relação jurídica de trato continuado, há que se reconhecer a necessidade de cessação imediata do pagamento da mencionada verba, sem que isso caracterize afronta à coisa julgada e sem que seja necessário o ajuizamento de ação rescisória' (grifei) .
As sentenças que se destinam a gerar efeitos futuros sujeitam-se às mudanças normativas supervenientes, por imposição da sua própria natureza. A redefinição de uma compreensão jurídica operada na sistemática da repercussão geral insere-se neste quadro. Isso o que ensinou o Ministro Teori Zavascki em estudo doutrinário, de todo pertinente à espécie, que abona o raciocínio:
' (...) A sentença tem eficácia enquanto se mantiverem inalterados o direito e o suporte fático sobre os quais estabeleceu o juízo de certeza. (...) Daí afirmar-se que a força do comando sentencial tem uma condição implícita, a da cláusula rebus sic stantibus, a significar que ela atua enquanto se mantiverem íntegras as situações de fato e de direito existentes quando da prolação da sentença. Alterada a situação de fato (muda o suporte fático, mantendo-se o estado da norma) ou de direito (muda o estado da norma, mantendo-se o estado de fato) , ou dos dois, a sentença deixa de ter a força de lei entre as partes, que até então mantinha. (...) 
Relativamente à eficácia temporal e à revisão das sentenças sobre relações de trato continuado em matéria constitucional pode-se afirmar: (...) 
h) em matéria constitucional, nosso sistema contempla formas especiais de 'modificação do estado de direito': (...) (d) as decisões do STF tomadas em seus julgamentos pelo regime de repercussão geral' (grifei) .'
14. Como acentuou o Parquet, insisto, 'as sentenças que se destinam a gerar efeitos futuros sujeitam-se às mudanças normativas supervenientes, por imposição da sua própria natureza', sendo que 'a redefinição de uma compreensão jurídica operada na sistemática da repercussão geral insere-se neste quadro'.
15. Por fim, no tocante ao argumento de que já teria decaído o direito de anulação do ato administrativo que concedeu a incorporação questionada, ato esse distinto do ato de aposentadoria, observo que, fosse como querem as inativas, restaria substancialmente esvaziada a incumbência atribuída ao TCU pelo inciso III do art. 71 da Constituição Federal, haja vista o sem-número de 'atos administrativos' com reflexo no benefício previdenciário, produzidos ao longo da vida funcional dos servidores, que ficariam insuscetíveis de escrutínio pelo controle externo quando da passagem dos interessados para a inatividade, em clara ofensa ao princípio da máxima efetividade das normas constitucionais.
16. Na realidade, o discrímen suscitado pela defesa é mesmo irrelevante quando em jogo a atuação desta Corte de Contas: a dignidade conferida pelo constituinte ao controle externo, aliada ao particular cuidado exigido para com as despesas de pessoal - cuidado, diga-se de passagem, mais do que justificado em face da participação desse grupo de gasto nos orçamentos públicos -, oferece ao Tribunal amplo raio de ação na apreciação de benefícios previdenciários estatutários.
17. A par disso, tem-se que a relação jurídica de servidores ativos com a União é em muito distinta daquela envolvendo aposentados e pensionistas, sendo impróprio cogitar a transposição automática e acrítica de pretensos direitos havidos na atividade para a inatividade. E isso vale, inclusive, para vantagens e benefícios auferidos por meio de sentenças judiciais. A decisão proferida pelo STF no MS 28.604/DF ilustra o ponto:
' (...) 
PROVENTOS DA APOSENTADORIA - URPs - DECISÃO JUDICIAL - ALCANCE. O título judicial há de ter o alcance perquirido não só quanto à situação jurídica do beneficiário - servidor -, mas também ao fato de envolver relação jurídica de ativo, e não de inativo.
 (...) ' (destaque não existente no original) .
18. Nesse decisum, afirmou o Supremo que o título judicial favorável ao impetrante alcançava exclusivamente seus vencimentos (ou seja, sua remuneração na atividade) , sem repercussão, portanto, em seus futuros proventos de aposentadoria (benefício de caráter previdenciário) . Para que não fiquem dúvidas a respeito, permito-me reproduzir excerto das razões do relator, Ministro Marco Aurélio:
'Inicialmente, consigne-se que o título executivo judicial evocado não dirimiu controvérsia sobre proventos da aposentadoria. Ficou restrito a vencimentos dos impetrantes. (...) Logo, não cabe vislumbrar relevância da causa de pedir, no que direcionada a reconhecer-se a repercussão a ponto de alcançar proventos da aposentadoria cujo exame final, sob o ângulo da legalidade administrativa, incumbe ao Tribunal de Contas' (grifei) .
19. A mesma compreensão foi externada pelo Ministro Gilmar Mendes, que, em decisão monocrática proferida no MS 30.725, anotou:
'Nesse sentido, a coisa julgada deveria ser invocada, a princípio, para efeitos de pagamento de vencimentos, o que não significa, necessariamente, que essa proteção jurídica se estenda, desde logo, para o cálculo dos proventos, o qual deve ser analisado caso a caso, sob pena de reconhecer-se a perpetuação de um direito declarado a ponto de alcançar um instituto jurídico diverso: o instituto dos proventos.'
20. Ora, em sendo assim com vantagem assegurada por sentença judicial transitada em julgado, com mais razão o é com vantagem obtida mediante decisão administrativa reconhecidamente irregular.
21. De toda sorte, o presente processo cuida de atos de aposentadoria, de natureza complexa, os quais apenas se aperfeiçoam após o registro da Corte de Contas - algo que ainda não se verificou.
22. Tal circunstância, combinada com a distinção existente entre o regime de remuneração dos servidores ativos e o regime de remuneração dos inativos - ou, como queiram, entre o instituto dos vencimentos e o instituto dos proventos -, confere ampla autonomia ao TCU para aferir a exação dos proventos sob o prisma da legalidade administrativa.
23. Ilegais, pois, as aposentadorias das sras. Carolina Wist e Dinar Maria Rodrigues Bueno, por incluírem na composição dos proventos 'quintos' de funções comissionadas exercidas posteriormente à edição da Lei 9.624/1998.' (destaque do original) 
6.1.	A jurisprudência do Tribunal se firmou no sentido de que é irregular o pagamento de parcelas de quintos/décimos incorporadas relativas ao período 8/4/1998 a 4/9/2001 ainda que a incorporação tenha sido assegurada por decisão judicial transitada em julgado, conforme levantamento que consta das razões que levaram a prolação do Acórdão 2737/2019-TCU-Segunda Câmara. 
6.2.	O fato de existirem embargos de declaração pendentes de julgamento pelo STF relativos ao RE 638.115/CE não tem sido óbice para a apreciação dos atos concessórios de aposentadoria que contém tais parcelas, conforme se extrai da seguinte passagem do voto condutor do Acórdão 2946/2019-TCU-Segunda Câmara:
'11. Analisando os argumentos supramencionados bem como as decisões proferidas pelo STF acerca do assunto até o presente momento, entendo que não há qualquer óbice para que se determine ao órgão jurisdicionado que exclua os quintos incorporados após 8/4/1998, sejam oriundos de decisão administrativa, sejam decorrentes de decisão judicial transitada em julgado. Vale asseverar que a modulação conferida no julgamento do RE 638.115 limitou-se a evitar a repetição de indébito, restando claro que qualquer pagamento após a decisão do STF deve cessar, ainda que amparado em decisões judiciais transitadas em julgado.
12. Convém observar que a decisão tomada nos embargos de declaração julgados pelo STF na sessão de 30/6/2017 ainda não transitou em julgado, já que se encontram pendentes de julgamento outros embargos de declaração opostos nos autos do RE 638.115. Não obstante isso, por se tratar de decisão tomada à unanimidade pelo Plenário da Suprema Corte e em razão de os embargos declaratórios opostos no STF não contemplarem efeito suspensivo, entendo que esta Corte de Contas deve dar cumprimento ao que restou decidido na tese fixada pela Suprema Corte.
13. No que diz respeito a suposta afronta aos princípios da segurança jurídica, do ato jurídico perfeito, do direito adquirido e da irredutibilidade remuneratória, observo que, nos termos da  do STF (MS 33805 AgR, MS 34695 AgR, MS 33669 AgR, entre outros) os atos de aposentadoria são juridicamente complexos e somente passam a estar plenamente formados (perfeitos) , válidos (aferição da legalidade com reflexo de definitividade perante a Administração) e eficazes (plenamente oponível a terceiros, deixando de apresentar executoriedade provisória) quando recebem o registro pela Corte de Contas. Tal entendimento decorre do disposto no inciso III do art. 71 da Constituição Federal, que estabelece que compete ao Tribunal de Contas da União apreciar, para fins de registro, a legalidade dos atos de admissão, assim como as concessões de aposentadoria, reforma ou pensão. Assim, se o ato não chegou a se aperfeiçoar, não há que se falar em ofensa aos princípios mencionados.' (destacamos e sublinhamos) 
6.3.	Ademais, o sobrestamento dos autos, até o trânsito em julgado do RE 638.115/CE, não seria favorável à inativa, pois, no caso de mantida a decisão do STF e desprovido o presente recurso, ela deverá devolver o recebido durante o período do efeito suspensivo do acórdão ora em reexame, conforme jurisprudência do TCU e subitem 9.4.2. da deliberação recorrida.
6.4.	Ainda acerca do RE 638.115/CE e sobre a eficácia pro futuro das decisões judiciais que asseguraram a incorporação das parcelas de quintos, cabe reproduzir excerto do relatório e voto condutores do Acórdão 7054/2019-TCU-Primeira Câmara, cuja linha de entendimento é o mesma daquelas expressas nos Acórdãos 3745 e 3982 do mesmo ano e colegiado:
Relatório
' (...) 
5.7. Acerca da incorporação dos 'quintos' com base em decisão judicial, aplica-se o entendimento proferido pelo Plenário do STF, quando do julgamento, em 30/6/2017, de embargos de declaração opostos no âmbito do RE 638.115/CE, de relatoria ministro Gilmar Mendes:
 (...) 
5.8. Sobre a importância do precedente supracitado do STF, vem à baila o escólio de Cueto Rua:
'As sentenças dos juízes são fontes do Direito porque elas inspiram outros juízes, os funcionários administrativos, os legisladores e os integrantes do grupo social, levando-os a atuar de uma maneira similar no futuro' (apud Octavio Bueno Magano, in Manual de Direito do Trabalho, Parte Geral, 4ª Ed., São Paulo: LTr, 1991, p. 99) .
5.9. Pois bem. É tamanha a importância do princípio da igualdade, que assim dispôs o constituinte originário no preâmbulo e no art. 5º da Lei Maior de 1988:
'Preâmbulo. Nós, representantes do povo brasileiro, reunidos em Assembléia Nacional Constituinte para instituir um Estado Democrático, destinado a assegurar o exercício dos direitos sociais e individuais, a liberdade, a segurança, o bem-estar, o desenvolvimento, a igualdade e a justiça como valores supremos de uma sociedade fraterna, pluralista e sem preconceitos, fundada na harmonia social e comprometida, na ordem interna e internacional, com a solução pacífica das controvérsias, promulgamos, sob a proteção de Deus, a seguinte CONSTITUIÇÃO DA REPÚBLICA FEDERATIVA DO BRASIL.
Art. 5º Todos são iguais perante a lei, sem distinção de qualquer natureza, garantindo-se aos brasileiros e aos estrangeiros residentes no País a inviolabilidade do direito à vida, à liberdade, à igualdade, à segurança e à propriedade' (grifos acrescidos) .
5.10. Sobre o princípio da igualdade, acrescente-se a doutrina de Luiz Flávio Gomes:
'Por força do princípio da igualdade, como se percebe, ganha extraordinária força o precedente judicial. Mas não se trata de conferir-lhe força vinculante erga omnes, tal como se dá no sistema do stare decisis. O precedente tem relevância perante o órgão jurisdicional que adotou determinada solução para o litígio. Firmada sua primeira posição, em casos idênticos, urge o mesmo tratamento, sob pena de aplicação desigual da lei, em flagrante violação ao princípio da igualdade. Não existem cidadãos iguais, sem iguais decisões judiciais para casos idênticos. Logo, dentro do modelo democrático e independente de Magistratura, urge a construção de um princípio fundamental: o juiz está vinculado ao seu precedente. Tratando-se de decisão coletiva, o Tribunal ou parcela dele está vinculado ao seu precedente. Pois só observando o precedente é que se dará para situações idênticas o mesmo (e igual) tratamento jurídico. A relevância dessa construção é extraordinária quando se considera um Tribunal com poucos membros  (STF, por exemplo) . Firmado um determinado entendimento pelo seu Órgão Pleno, urge seu acolhimento em casos futuros' (grifos acrescidos) (in A Dimensão da Magistratura no estado constitucional e democrático de direito: independência judicial, controle judiciário, legitimação da jurisdição, politização e responsabilidade do juiz. São Paulo: Editora Revista dos Tribunais, 1997, fls. 238/9) .
5.11. Corroborando as considerações supra, é oportuna a advertência do Tribunal Constitucional da Espanha no precedente STC 108/1988:
'Um mesmo juiz ou tribunal não pode modificar o sentido das decisões adotadas anteriormente em casos substancialmente idênticos, a não ser que se aparte conscientemente dele, oferecendo uma fundamentação suficiente e razoável que motive a mudança de critério' (apud Augusto César Leite de Carvalho, in Princípios de Direito do Trabalho sob a perspectiva dos Direitos Humanos. São Paulo: LTr, 2018, p. 57) .
5.12. De mais a mais, tenha-se presente o ensinamento de Celso Antônio Bandeira de Mello:
'por via do princípio da igualdade, o que a ordem jurídica pretende é a impossibilidade de desequiparações fortuitas ou injustificadas' (apud Maria Sylvia Zanella Di Pietro, in Direito Administrativo, 30 ed., Rio de Janeiro: Forense, 2017, p. 754) .
5.13. A doutrina supracitada aplaina de lés a lés possíveis dúvidas quanto a se julgar ilegal a presente aposentadoria. É dizer: firmado um entendimento pelo Plenário do STF (RE 638.115/CE) , urge o seu acatamento em casos futuros, no sentido de que não é possível a incorporação de quintos decorrente do exercício de funções comissionadas no período compreendido entre a edição da Lei 9.624/1998 e a MP 2.225-48/2001, sob pena de ferir o princípio da igualdade.
 (...) '
Voto
' (...) 
8. Consoante mencionado na deliberação recorrida, o STF, em regime de repercussão geral, fixou a tese jurídica de que 'ofende o princípio da legalidade a decisão que concede a incorporação de quintos pelo exercício de função comissionada no período entre 8/4/1998 até 4/9/2001, ante a carência de fundamento legal' (Tema 395, RE 638.115) . Mais tarde, em embargos de declaração, a mesma Corte esclareceu que, em face dessa decisão, encontra-se 'cessada a ultratividade das incorporações em qualquer hipótese, seja decorrente de decisões administrativas ou de decisões judiciais transitadas em julgado' (DJe 176, publicado em 10/8/2017) .
9. Ora, nessas circunstâncias, resguardados os efeitos pecuniários até então produzidos em favor dos servidores - isso em homenagem ao princípio da segurança jurídica, diga-se de passagem -, não há como reconhecer eficácia pro futuro à decisão judicial que, anteriormente, favoreceu a sra.[...]. Aliás, uma vez assentada pelo Supremo Tribunal Federal a inconstitucionalidade da incorporação versada, não há mesmo que se falar na subsistência de pretensos 'direitos constituídos de boa-fé', 'estabilidade das relações jurídicas' ou irredutibilidade dos proventos. Na lição do Ministro Celso de Mello:
Uma Constituição escrita não configura mera peça jurídica, nem é simples estrutura de normatividade e nem pode caracterizar um irrelevante acidente histórico na vida dos Povos e das Nações. Todos os atos estatais que repugnem à Constituição expõem-se à censura jurídica dos Tribunais, especialmente porque são írritos, nulos e desvestidos de qualquer validade. 
A Constituição não pode submeter-se à vontade dos poderes constituídos e nem ao império dos fatos e das circunstâncias. A supremacia de que ela se reveste - enquanto for respeitada - constituirá a garantia mais efetiva de que os direitos e as liberdades não serão jamais ofendidos'  (ADI MC 293, julgado em 6/6/1990 e publicado em de 16/4/1993) .
 (...) 
12. Como acentuou o Parquet, insisto, 'as sentenças que se destinam a gerar efeitos futuros sujeitam-se às mudanças normativas supervenientes, por imposição da sua própria natureza', sendo que 'a redefinição de uma compreensão jurídica operada na sistemática da repercussão geral insere-se neste quadro'.
13. Portanto, em suma, diferentemente do que sustenta a recorrente, o decidido no RE 638.115 atinge, sim, o título judicial que a beneficiou.'
6.5.	Assim, o TCU, embora ainda não haja o trânsito em julgado do RE 638.115/CE, tem adotado os fundamentos do RE para julgar ilegais as aposentadorias e negar registros aos atos concessórios que ostentam essa irregularidade, como no caso da Sra. Carolina Wist, razão pela qual não é possível acolher suas alegações, pois o que foi decidido pelo STF atinge o que foi deliberado nos autos do processo judicial 2004.34.00.048565-0/DF, que lhe beneficiou. Nessa linha, devem ser ajustados os proventos da inativa de modo que sejam extirpados os 3/10 de FC-2 que foram exercidos no período compreendido entre a Lei 9.624/1998 e a MP 2.225-48/2001.
CONCLUSÃO
7.	Em face da análise das razões recursais apresentadas, concluiu-se que não há violação à decisão judicial transitada em julgado, nem é necessário o ajuizamento de ação rescisória, quando o STF declara a ilegalidade de incorporação de determinada vantagem de trato continuado em Recurso Extraordinário com repercussão geral, a exemplo do RE 638.115/CE, devendo ser cessados os pagamentos irregulares. Assim, não foram trazidos aos autos argumentos que detenham o condão de modificar o julgado de origem, Acórdão 4141/2019-TCU-Primeira Câmara.
PROPOSTA DE ENCAMINHAMENTO
8.	Ante o exposto, submetem-se os autos à consideração superior, propondo-se, com fundamento no art. 48 da Lei 8.443/1992 c/c os artigos 285 e 286, parágrafo único, do RI/TCU:
a) conhecer do recurso e, no mérito, negar-lhe provimento; e
b) cientificar a recorrente e os demais interessados do acórdão que vier a ser prolatado, ressaltando-se que o relatório e o voto que o acompanharem podem ser consultados no endereço www.tcu.gov.br/acordaos, no dia seguinte ao de sua oficialização."
	É o relatório.

Isadora Rodrigues de Menezes (OAB/DF 44.871) e outros, representando Caroline Wist.

Procurador Rodrigo Medeiros de Lima.

aposentadoria. incorporação de quintos decorrentes do exercício de função comissionada no período compreendido entre a edição da Lei 9.624/1998 e a edição da medida provisória 2.225-45/2001. aplicação do entendimento firmado pelo supremo tribunal federal no recurso extraordinário 638.115. ilegalidade do ato. pedido de reexame. superveniência de modulação dos efeitos da decisão proferida no RE 638.115. vantagem incorporada em decorrência de decisão judicial transitada em julgado. parcela isenta de absorções. manutenção da chancela de ilegalidade. impossibilidade de determinação corretiva. conhecimento. provimento parcial. ciência.

APOSENTADORIA (APOS)

Secretaria de Recursos (Serur).

Cuidam os autos de pedido de reexame interposto por Carolina Wist contra o Acórdão 4141/2019-TCU-Primeira Câmara, que, dentre outras medidas, considerou ilegal seu ato de aposentadoria em razão da incorporação de quintos alusivos ao exercício de função comissionada no período compreendido entre a edição da Lei 9.624/1998 e a edição da Medida Provisória 2.225-48/2001, em desacordo com a legislação e a jurisprudência que regem o tema..
2.	 Preliminarmente, ratifico o despacho exarado no sentido de que o recurso merece ser conhecido, porquanto atende aos requisitos de admissibilidade previstos nos artigos 32, parágrafo único, 33 e 48, todos da Lei 8.443/1992.
3.	A secretaria especializada, com o apoio do Ministério Público junto ao TCU, propõe o conhecimento e a negativa de provimento do pedido. Isso porque, ainda que a parcela de quintos tenha sido incorporada em decorrência de decisão judicial transitada em julgado, o entendimento firmado pelo Supremo Tribunal Federal no Recurso Extraordinário 638.115 foi expresso ao estabelecer a necessidade de cessação imediata do pagamento da mencionada verba, sem que isso caracterize afronta à coisa julgada e sem que seja necessário o ajuizamento de ação rescisória.
4.	Passo a examinar o mérito.
5.	De fato, em sede de repercussão geral no RE 638.115, o Supremo Tribunal Federal firmou a tese de que "ofende o princípio da legalidade a decisão que concede a incorporação de quintos pelo exercício de função comissionada no período de 8/4/1998 até 4/9/2001, ante a carência de fundamento legal" (DJe-151, publicado em 3/8/2015) .
6.	Naquela oportunidade, o voto proferido pelo Ministro Gilmar Mendes esclareceu o seguinte:
"Nesses termos, tendo em vista que o pagamento dos quintos incorporados no período entre 8.4.1998 até 4.9.2001 foi declarado inconstitucional e refere-se a relação jurídica de trato continuado, há que se reconhecer a necessidade de cessação imediata do pagamento da mencionada verba, sem que isso caracterize afronta à coisa julgada e sem que seja necessário o ajuizamento de ação rescisória.
Da mesma forma, os efeitos das decisões administrativas, que reconheceram o referido direito aos servidores com base em hipótese considerada inconstitucional pelo STF, não devem subsistir, devendo o pagamento ser cessado imediatamente." (grifos inseridos) 
7.	Ainda por ocasião do RE 638.115, foi prolatada, em sede de embargos de declaração, decisão com a seguinte ementa:
"Embargos de declaração no recurso extraordinário. 2. Repercussão Geral. 3. Direito Administrativo. 4. Servidor público. 5. Incorporação de quintos decorrente do exercício de funções comissionadas no período compreendido entre a edição da Lei 9.624/1998 e a MP 2.225-48/2001. Impossibilidade. 6. Cessada a ultratividade das incorporações em qualquer hipótese, seja decorrente de decisões administrativas ou de decisões judiciais transitadas em julgado. RE-RG 730.462, Rel. Min. Teori Zavascki. 7. Ausência de omissão, contradição ou obscuridade. 8. Embargos rejeitados." (destaque acrescido) (DJe-176, publicado em 10/8/2017) 
8.	Foi nesse cenário que o ato de aposentadoria da recorrente foi considerado ilegal, ou seja, à luz do entendimento de que nem mesmo decisões judiciais transitadas em julgado teriam o condão de fazer permanecer a vantagem dos quintos incorporados no período de 8/4/1998 a 4/9/2001, o que resultou em determinação para que cessassem os pagamentos indevidos.
9.	Em relação à ilegalidade da concessão, não há reparos a se fazer na deliberação recorrida. A aposentadoria da recorrente contempla fração de quintos incorporada pelo exercício de função comissionada entre 8/4/1998 e 4/9/2001, o que está em desacordo com a tese firmada pelo STF e atrai a chancela de ilegalidade ao ato.
10.	Em relação à cessação dos pagamentos da vantagem, convém registrar que, após a apreciação do ato da recorrente pelo TCU, foi prolatada, em sede de embargos de declaração nos embargos de declaração no RE 638.115, decisão modulatória dos efeitos da tese fixada pelo STF, nos seguintes termos:
"Inicialmente, o Tribunal, por maioria, resolvendo questão de ordem suscitada pelo Ministro Dias Toffoli (Presidente) , deliberou que, para a modulação dos efeitos de decisão em julgamento de recursos extraordinários repetitivos, com repercussão geral, nos quais não tenha havido declaração de inconstitucionalidade de ato normativo, é suficiente o quórum de maioria absoluta dos membros do Supremo Tribunal Federal, vencido o Ministro Marco Aurélio, que diverge quanto à formulação da questão de ordem e quanto ao seu mérito. Votaram na questão de ordem os Ministros Luiz Fux e Roberto Barroso. Na sequência, o Ministro Dias Toffoli (Presidente) proclamou o resultado do julgamento deste recurso, ocorrido na sessão virtual de 11.10.2019 a 17.10.2019: 'O Tribunal, por maioria, acolheu parcialmente os embargos de declaração, com efeitos infringentes, para reconhecer indevida a cessação imediata do pagamento dos quintos quando fundado em decisão judicial transitada em julgado, vencida a Ministra Rosa Weber, que rejeitava os embargos. No ponto relativo ao recebimento dos quintos em virtude de decisões administrativas, o Tribunal, em razão de voto médio, rejeitou os embargos e, reconhecendo a ilegitimidade do pagamento dos quintos, modulou os efeitos da decisão de modo que aqueles que continuam recebendo até a presente data em razão de decisão administrativa tenham o pagamento mantido até sua absorção integral por quaisquer reajustes futuros concedidos aos servidores. Os Ministros Ricardo Lewandowski e Celso de Mello proviam os embargos de declaração e modulavam os efeitos da decisão em maior extensão. Ficaram vencidos, nesse ponto, os Ministros Marco Aurélio e Rosa Weber. Por fim, o Tribunal, por maioria, também modulou os efeitos da decisão de mérito do recurso, de modo a garantir que aqueles que continuam recebendo os quintos até a presente data por força de decisão judicial sem trânsito em julgado tenham o pagamento mantido até sua absorção integral por quaisquer reajustes futuros concedidos aos servidores, vencidos os Ministros Marco Aurélio e Rosa Weber. Tudo nos termos do voto do Relator. Afirmaram suspeição os Ministros Luiz Fux e Roberto Barroso'. Ausente, justificadamente, nesta assentada, o Ministro Celso de Mello. Plenário, 18.12.2019." (destaque acrescido) 
11.	No caso, há registro de que a incorporação de quintos entre 8/4/1998 e 4/9/2001 decorreu de decisão judicial proferida nos autos da Ação Ordinária 2004.34.00.048565-0/DF, já transitada em julgado (peça 6, p. 24/29) . Assim, de acordo com a referida modulação, a fração está imune a absorções, o que impede o TCU de fixar determinações corretivas para sua exclusão, impondo-se a reforma do acórdão recorrido em relação a esse aspecto.
12.	Nessas circunstâncias, manifesto-me no sentido de que o presente recurso merece ser conhecido e provido parcialmente, de modo a reformar o Acórdão 4141/2019-TCU-Primeira Câmara para tornar insubsistentes a determinação contida no subitem 9.4.1 e o esclarecimento contido no item 9.5, em relação à recorrente, mantendo-se a ilegalidade e a negativa de seu ato de aposentadoria.
	Ante o exposto, voto por que o Tribunal adote a deliberação que ora submeto à apreciação deste Colegiado.
	
TCU, Sala das Sessões Ministro Luciano Brandão Alves de Souza, em 23 de junho de 2020.
Ministro BRUNO DANTAS
Relator